【裁判字號】    95,台上,5991
【裁判日期】    951031
【裁判案由】    貪污
【裁判全文】
最高法院刑事判決            九十五年度台上字第五九九一號
上  訴  人  甲○○（原名林雍嵐）
選任辯護人  簡坤山律師
上  訴  人  乙  ○
上列上訴人等因貪污案件，不服台灣高等法院中華民國九十五年
五月十二日第二審更審判決（九十三年度上更(二)字第三六六號，
起訴案號：台灣基隆地方法院檢察署八十六年度偵字第五二八三
號），提起上訴，本院判決如下：
    主  文
原判決撤銷，發回台灣高等法院。
    理  由
本件原判決認定上訴人甲○○（原名林雍嵐）原係台灣省立基隆
高級中學（下稱基隆中學）總務室主任，朱宏遠（已退休，通緝
中）為校長，於民國八十四年間，承辦、監督該校「後山新增校
地整地及週邊設施工程」發包、招標等作業，均為依據法令從事
公務之人員。同年五月間，甲○○向上訴人乙○表示上開工程預
算約新台幣（下同）九千萬元，如願支付總工程款百分之十五回
扣之廠商，校方必配合使其得標，並給予乙○一筆可觀之介紹費
。乙○乃與甲○○、朱宏遠共同基於犯意聯絡，將此訊息告知黃
春生轉介有意投標之陳朝坤（均判決無罪確定）。陳朝坤認回扣
之比例過高，嗣經協議降為總工程款百分之十二點五，並約定開
標前先支付五百萬元為上限之回扣款，餘款則俟得標施工後給付
。商議既定，甲○○依乙○及黃春生之意見，在工程招標補充說
明第三項加列投標廠商之條件，並縮短領表及開標期限，以減少
參與投標之廠商，提高陳朝坤之得標機率。陳朝坤即借用眾將營
造有限公司（下稱眾將公司）牌照參加投標，並尋得洛城營造等
公司配合，以免流標。陳朝坤、黃春生則基於共同交付回扣之犯
意聯絡，於開標日前一日或二日，交付二百萬元之回扣款予黃春
生，由黃春生、乙○轉交甲○○。同年六月九日開標時，前台灣
省審計處（下稱前審計處）以上開工程預估底價（工程預算書）
未經各級經辦人員核章，及彙計有誤等由，函請查明釐正後再行
辦理。開標會議主席甲○○乃當場宣布暫停開標。迨同月十三日
再行開標時，前審計處復以基隆中學於開標前一日始將預估底價
及空白標單送達該處，與規定不符，且預估底價仍未經各級經辦
人員核章，急電暫緩開標。甲○○又當場宣布停標，參與投標之
廠商因押標金高達數百萬元，倘無限期押於基隆中學，有礙週轉
或增加利息之支出，聞訊嘩然。乙○即告知黃春生，謂朱宏遠言
明倘不再交付二百萬元，可能不開標等語。黃春生恐事情生變，
遂與乙○共同向陳朝坤收取二百萬元後轉交朱宏遠。其間，甲○
○與基隆中學行政暨稽核小組成員先後至校長室與朱宏遠開會，
決議有條件開標，由最低標之廠商簽訂切結書，載明開標後如上
級機關不予核准，所訂契約視同無效等條件。在場之廠商亦無異
議，隨即於同日下午開啟標封，宣布由陳朝坤借牌之眾將公司得
標。但前審計處仍以基隆中學補送招標資料之時間過近並有浮列
數量等情形，不予認定開標結果。陳朝坤得知上情，透過黃春生
、乙○要求返還四百萬元，甲○○因其分得之二百萬元已經花用
，乃經由乙○介紹，向林金鏞借得二百二十萬元，由乙○將其中
一百二十萬元返還陳朝坤，另一百萬元返還張明春。嗣陳朝坤向
黃春生表示甲○○尚欠二百八十萬元未還，甲○○又簽發面額五
十萬元之本票四張予陳朝坤，但因無法兌現，致其餘二百萬元未
能返還等情。爰撤銷第一審關於甲○○、乙○部分之判決，改判
仍論處甲○○、乙○共同依據法令從事公務之人員，經辦公用工
程，收取回扣罪刑。固非無見。
惟查：(一)本件行為時即八十五年十月二十三日修正公布前貪污治
罪條例第八條規定：「犯第四條至第六條之罪而自首者，減輕其
刑；在偵查中自白者，得減輕其刑。」對於自首減輕其刑，設有
特別規定，自應優先於刑法而適用。又自首，係指對於未發覺之
罪，向該管公務員陳述其犯罪事實，並接受裁判者而言；故合於
自首要件者，當然包括自白之情形在內，於依自首規定減輕其刑
後，即不能再依自白之規定，予以遞減。原判決依行為時貪污治
罪條例第四條第一項第三款之規定，論乙○以經辦公用工程收取
回扣罪，並謂乙○於偵查中自白，應依同條例第八條之規定減輕
其刑；又於犯罪未發覺前自首，接受法院之裁判，再依刑法第六
十二條前段規定，遞減其刑（見原判決第二十八頁第二十六行至
第二十九行），而未適用同條例第八條之規定，為自首減輕其刑
之依據，自有判決適用法則不當之違誤，復以乙○自首後又自白
犯罪，予以遞減其刑，併屬可議。(二)原判決認定甲○○因其分得
之二百萬元已經花用，乃經由乙○介紹，向林金鏞借得二百二十
萬元，由乙○將其中一百二十萬元返還陳朝坤，另一百萬元返還
張明春。嗣陳朝坤向黃春生表示甲○○仍欠二百八十萬元未返還
，甲○○遂又簽發面額五十萬元之本票四張予陳朝坤，但未兌現
，致其餘二百萬元未予返還等情（見原判決第五頁第一行至第十
一行）。倘甲○○已返還一百二十萬元予陳朝坤，尚欠二百八十
萬元未還，嗣其簽發四紙面額各五十萬元之本票未予兌現等情無
訛，則上訴人等未返還之金額仍為二百八十萬元，乃原判決復認
其未返還之金額為二百萬元，前後顯有齟齬。且其理由謂甲○○
與共同被告朱宏遠收受回扣共四百萬元，其中二百萬元已由甲○
○返還黃春生、陳朝坤，因此二百萬元之回扣款已不存在，不另
諭知追繳沒收（見原判決第二十九頁第二十六行至第三十行），
與事實欄記載甲○○經由乙○返還陳朝坤一百二十萬元，尤有矛
盾。究竟上訴人等返還陳朝坤之金額若干？事實內記載「另一百
萬元返還張明春」部分，與本案有何關聯？上訴人等收取回扣款
後，犯罪已屬既遂，至其事後返還部分之回扣款，係處分贓物之
行為，何以得認「二百萬元之回扣款已不存在」，而不為追繳沒
收之諭知？陳朝坤交付之四百萬元回扣款予甲○○、朱宏遠，其
是否猶屬犯罪被害人，得否將該款發還予陳朝坤？均待究明論斷
。又共犯貪污所得財物採連帶沒收主義，原判決關於追繳沒收部
分，主文內未為「連帶」之諭知，本院前次發回時，業已指明，
原判決仍違誤如故，自屬無可維持。上訴意旨指摘原判決違背法
令，尚非全無理由，應認仍有撤銷發回更審之原因。
據上論結，應依刑事訴訟法第三百九十七條、第四百零一條，判
決如主文。
中    華    民    國  九十五  年    十    月  三十一  日
                      最高法院刑事第二庭
                          審判長法官  紀  俊  乾
                                法官  黃  正  興
                                法官  陳  東  誥
                                法官  林  開  任
                                法官  林  立  華
      本件正本證明與原本無異
                                      書  記  官
中    華    民    國  九十五  年  十一    月    二    日
                                                      Ｑ


司法院資訊處製作；財團法人民間司法改革基金會備份。
